臺灣高等法院民事判決
111年度上字第283號
上  訴  人  楊正杰  
訴訟代理人  林桓誼律師
被  上訴人  何益泰  

上列當事人間請求分配表異議之訴事件，上訴人對於中華民國11
1年1月3日臺灣新北地方法院110年度訴字第1654號第一審判決提
起上訴，本院於111年7月20日言詞辯論終結，判決如下：
    主      文
上訴駁回。
第二審訴訟費用由上訴人負擔。
    事實及理由
一、本件上訴人主張：訴外人即債務人楊正嘉（下逕稱其名）與
    被上訴人間於民國101年7月3日簽立之借款契約書（下稱系
    爭借款契約），雖記載被上訴人貸與楊正嘉新臺幣（下同）
    460萬元（下稱系爭借款），並以現金方式一次交付借款。
    惟依證人楊鎮顥於訴外人楊張端所提起之第三人異議之訴案
    件（下稱前案）審理中之證述可知，系爭借款實際上借款是
    分次交付，並非立約時當場一次交付，則系爭借款契約所載
    即有不實。且被上訴人實際僅借款60萬元予楊正嘉，又縱認
    楊正嘉已收受系爭借款，然其已歸還訴外人即證人楊鎮顥之
    母曹春子15萬元，故借款金額至多只有445萬元。被上訴人
    以不實之債權額460萬元向原法院民事執行處（下稱執行法
    院）申請拍賣新北市永和區中信段896、896-1、896-2、896
    -3、896-4、896-5地號土地及新北市○○區○○段0000號建物（
    下稱系爭抵押物），並經執行法院以109年度司執字第75645
    號拍賣抵押物強制執行事件（下稱系爭執行事件）受理在案
    ，執行法院依被上訴人申報之不實債權於110年5月12日製作
    分配表（下稱系爭分配表）。伊亦為楊正嘉之債權人，不同
    意被上訴人分配之金額，乃於分配期日前之110年6月16日具
    狀聲明異議，並於110年6月25日提起本件分配表異議之訴，
    求命更正系爭分配表關於次序⒒⒓之金額等情（原審為上訴人
    敗訴之判決，上訴人聲明不服，提起上訴）。並上訴聲明：
    ㈠原判決廢棄；㈡系爭分配表次序⒒被上訴人債權應更正為60
    萬元、違約金37萬9,440元，分配金額共97萬9,440元，並將
    分配金額中之467萬3,570元改分配於上訴人。㈡系爭分配表
    次序⒓被上訴人分配金額1,506元應更正為2,000元。
二、被上訴人則以：證人楊鎮顥已經說明系爭借款之來源為何，
    伊出資60萬元，證人楊鎮顥出資400萬元，由伊代表與楊正
    嘉訂定系爭借款契約，楊正嘉已取得借款，系爭分配表並無
    不實之情，乃法院所作合法公正之分配表等語，資為抗辯。
    並答辯聲明：上訴駁回。
三、本院之判斷
　㈠被上訴人前於109年6月16日以原法院簡易庭108年度司拍字第
    246號確定裁定為執行名義，主張其對楊正嘉有系爭借款及
    違約金之債權聲請強制執行（即系爭執行事件）。上訴人主
    張其為楊正嘉之普通債權人，並提出確定支付命令、確定判
    決為執行名義聲請參與分配；嗣系爭執行事件之執行所得為
    5,880萬元，執行法院於110年5月12日製作系爭分配表，其
    中次序⒒分配金額565萬3,504萬元清償被上訴人主張之系爭
    借款契約債權，次序⒓分配1,506元清償被上訴人之程序費用
    ，其後即無餘額。故次序⒔至⒘有關上訴人之債權未受任何分
    配等情，有系爭執行事件卷宗影本可按，且為兩造所不爭，
    首堪認定。　
  ㈡上訴人主張：楊正嘉並未收受系爭借款，且依系爭借款契約
    第一條所載，當場以現金全數交付，然證人楊鎮顥證述系爭
    借款是分次交付，並非立約時當場一次交付，且被上訴人僅
    出資60萬元；又縱認楊正嘉已收受系爭借款，然其已歸還訴
    外人曹春子15萬元，故借款金額至多只有445萬元，被上訴
    人以債權額460萬元申請強制執行而拍賣抵押物，執行法院
    所製作之分配表不實云云；經查：
  ⒈上訴人為楊正嘉之胞兄，楊張端為其等之母，102年間楊張端
    以楊正嘉偽造文書、未經楊張端同意將系爭抵押物以贈與為
    原因移轉所有權登記予楊正嘉，並先設定抵押權登記予曹春
    子、詹前，復塗銷前開抵押權，再設定抵押權予被上訴人，
    而對被上訴人、楊正嘉等人提起第三人異議之訴（即前案）
    ，經法院判決駁回楊張端之訴，有前案判決書可按（見本院
    卷第71-80頁），並經本院調取該案全案卷宗核閱屬實。　
    　
  ⒉於前案訴訟中，證人楊鎮顥就曾作證說明系爭借款之來龍去
    脈，其證述略以：伊借款350萬元給楊正嘉，其中15萬元來
    自其母曹春子（後更正為10萬元），曹春子是借給伊，伊再
    一起借給楊正嘉，並將系爭抵押物設定第一順位抵押予曹春
    子。因楊正嘉還要再借錢，伊代為向何益泰（即被上訴人）
    借錢60萬元，再拿伊之首飾去典當，總共湊足460萬元借給
    楊正嘉。由何益泰當設定抵押權之代表人。460萬元不是一
    次交付，是陸陸續續交付的等語。因為這60萬元是伊開口去
    借的，為了讓何益泰有保障，所以由何益泰之名字做設定，
    伊等認識快20年，彼此都很了解，所以用何益泰的名字來設
    定伊很放心，因為系爭借款契約的格式是固定的，沒有想到
    要更改成借款交付是陸陸續續等語（見原審卷第23-25、134
    -139頁），則系爭借款之資金來自於楊鎮顥、曹春子、被上
    訴人，最後由被上訴人出名與楊正嘉訂定系爭借款契約，並
    設定抵押權登記予被上訴人，足堪認定。
　⒊上訴人雖辯稱：楊正嘉並未收到系爭借款，且依證人楊鎮顥
    所述，系爭借款之來源並非均來自於被上訴人，借款交付方
    式與借款契約書所載不符，被上訴人至多對楊正嘉僅有60萬
    元之債權云云；而楊正嘉雖證稱：系爭借款是前妻黃淑菁借
    的，伊一毛錢都沒有拿到，伊有在系爭借款契約之債務人欄
    上簽名及蓋章云云（見本院卷第97-101頁）；然查：
　⑴按稱消費借貸者，謂當事人一方移轉金錢或其他代替物之所
    有權於他方，而約定他方以種類、品質、數量相同之物返還
    之契約，民法第474條第1項定有明文。次按金錢借貸契約固
    屬要物契約，應由貸與人就交付金錢之事實負舉證之責，但
    貸與人提出之借據若經載明所借款額，業經親收無誤者，應
    解為貸與人就要物性之具備已盡舉證責任（最高法院109年
    度台上字第1192號判決參照）。　
　⑵觀諸系爭借款契約第一條約定：甲方（即被上訴人）借給乙
    方（即楊正嘉）新臺幣肆佰陸拾萬元整，當場以現金全數交
    付乙方親自收訖無誤；第二條約定乙方開給甲方面額新臺幣
    肆佰陸拾萬元整之本票一張，乙方並提供所有不動產，向主
    管地政機關辦理第一順位設定抵押擔保等語，楊正嘉並在債
    務人欄簽名及蓋章，訴外人黃淑菁則在連帶債務人欄簽名（
    見原審卷第13-17頁），顯然楊正嘉確為債務人，且已收受
    系爭借款全額，始於系爭借款契約上簽名及蓋章，至為明確
    。審酌楊正嘉與上訴人為同胞兄弟，其於前案從未到庭說明
    ，於本院作證時，將系爭借款債務推諉至訴外人黃淑菁，其
    他重要細節則均稱不記得了，且其上開證述與卷內證據不符
    ，已難憑採。又被上訴人所提出之系爭借款契約所載文意，
    足認其已盡到交付系爭借款之舉證責任，再依證人楊鎮顥所
    述，因系爭借款契約格式是固定的，沒有想到要更改文字為
    陸陸續續交付借款等語（見原審卷第135頁），則縱系爭借
    款交付方式與系爭借款契約所載略有出入，亦不影響楊正嘉
    已收受系爭借款全額之事實。上訴人執證人楊鎮顥所述系爭
    借款係分次交付，並非如系爭借款契約所載一次給付，而否
    認證人楊正嘉已收受系爭借款全額，委無可採。
　⑶再者，消費借貸之要物性，固要求借用人必須取得借款本金
    契約始得成立，但未限制借款本金必均出自貸與人。第三人
    同意為貸與人出資借款，乃第三人與貸與人間之另一契約，
    依契約相對性原則，債務人不得執第三人與貸與人間之關係
    對抗貸與人。依證人楊鎮顥所述，系爭借款資金來源固來自
    於其及曹春子、被上訴人等人，且證人楊鎮顥出資之金額占
    系爭借款較大比例，然非不得經由證人楊鎮顥與被上訴人等
    內部約定，由被上訴人出面與楊正嘉簽約，並設定以被上訴
    人為唯一抵押權人之抵押權。證人楊鎮顥既同意由被上訴人
    出名與楊正嘉簽訂系爭借款契約，則縱被上訴人實際上僅出
    資60萬元、證人楊鎮顥非系爭借款契約之當事人，亦不影響
    系爭借款契約之有效成立，系爭借款契約已由被上訴人與楊
    正嘉之意思合致而成立，且楊正嘉確實有收受系爭借款，自
    應對被上訴人就系爭借款全額負清償之責。
　⒋上訴人再主張：系爭借款中由曹春子出資之15萬元，楊正嘉
    已清償，縱認楊正嘉已取得系爭借款全額，尚未清償之金額
    至多445萬元云云；然依證人楊鎮顥於前案所述略以：伊借
    給楊正嘉的錢不完全是伊自己的錢，曹春子為伊媽媽，伊有
    向曹春子調錢，之前說的金額記錯了，應是10萬元向曹春子
    轉借過來的，一開始以曹春子名義設定抵押。因為楊正嘉還
    想繼續借錢，伊幫他向何益泰（即被上訴人）調錢，也要給
    何益泰保障，伊將錢還給曹春子後，就塗銷登記給曹春子之
    抵押權，再設定給何益泰。楊正嘉從沒匯過利息錢，怎麼可
    能還本金，從頭到尾都沒有付過等語（見原審卷第23、135-
    138頁），堪認楊正嘉就系爭借款自始未曾清償分文，上訴
    人上開主張，顯屬無據。
四、綜上所述，上訴人依強制執行法第41條第1項之規定，請求
    將系爭分配表次序⒒被上訴人債權超過60萬元、違約金超過3
    7萬9,440元部分予以剔除，及將系爭分配表次序⒓被上訴人
    分配金額更正為2,000元，均無理由，應予駁回。從而原審
    所為上訴人敗訴之判決，並無不合，上訴論旨指摘原判決不
    當，求予廢棄改判，為無理由，應駁回其上訴。
五、本件事證已臻明確，兩造其餘之攻擊或防禦方法及所用之證
    據，經本院斟酌後，認為均不足以影響本判決之結果，爰不
    逐一論列，附此敘明。
六、據上論結，本件上訴為無理由，依民事訴訟法第449條第1項
    、第78條，判決如主文。
中　　華　　民　　國　　111 　年　　8 　　月　　10　　日
                  民事第二十二庭
                      審判長法  官  張靜女
                            法  官  范明達
                            法  官  葉珊谷
正本係照原本作成。
如不服本判決，應於收受送達後20日內向本院提出上訴書狀，其
未表明上訴理由者，應於提出上訴後20日內向本院補提理由書狀
（均須按他造當事人之人數附繕本）上訴時應提出委任律師或具
有律師資格之人之委任狀；委任有律師資格者，另應附具律師資
格證書及釋明委任人與受任人有民事訴訟法第466 條之1第1項但
書或第2項所定關係之釋明文書影本。如委任律師提起上訴者，
應一併繳納上訴審裁判費。
中　　華　　民　　國　　111 　年　　8 　　月　　11　　日
　　　　　　　　　　　　　
　　　　　　　　　　　　　  書記官  黃麒倫